【裁判字號】    98,訴,1201
【裁判日期】    981113
【裁判案由】    確認派下繼承權不存在等
【裁判全文】
臺灣臺中地方法院民事判決              98年度訴字第1201號
原      告  癸○○
訴訟代理人  丑○○
原      告  未○○
            壬○○
            子○○
            巳○○
            酉○○
            戌○○
            申○○
            寅○○
            辰○○
            午○○
            辛○○
            己○○
            卯○○
            庚○○
上十五人共同
訴訟代理人  方鴻枝律師
被      告  黃正宗即祭祀公業黃鵬爵之管理人
            乙○○
            丁○○
            丙○○
            甲○○
上四人共同
訴訟代理人  劉榮滄律師
上列當事人間請求確認派下繼承權不存在等事件，本院於民國98
年10月21日言詞辯論終結，判決如下：
    主  文
原告之訴駁回。
訴訟費用由原告負擔。
    事實及理由
甲、程序方面：
一、本件被告黃正宗即祭祀公業黃鵬爵之管理人經合法送達，未
    於言詞辯論期日到場，核無民事訴訟法第386條各款所列情
    形，爰依原告聲請，由其一造辯論而為判決。
二、按確認之訴，衹須主張為訴訟標的之法律關係或其他事項之
    存否有不明確者，以其利害關係相對立而有爭執該權利或法
    律關係之人為被告者，其當事人即為適格（最高法院81年台
    上字第2825號、76年台上字第242號判決參照）。本件原告
    起訴主張被告乙○○、丁○○、丙○○、甲○○（下稱被告
    乙○○4人）對於祭祀公業黃鵬爵（下稱系爭公業）之黃仁
    派下繼承權不存在，被告乙○○4人否認之，且系爭公業仍
    未將被告乙○○4人及其先人黃番、黃金、黃氏治、黃吽派
    下，自系爭公業系統（表）黃仁派下之系統刪除，依前揭說
    明，本件兩造當事人即屬適格。
三、次按確認法律關係之訴，非原告有即受確認判決之法律上利
    益者，不得提起之，民事訴訟法第247條第1項前段定有明文
    。所謂即受確認判決之法律上利益，係指法律關係之存在與
    否不明確，致原告在私法上之地位有受侵害之危險，而此危
    險得以對於被告之確認判決除去之者而言（最高法院52年台
    上字第1922號判例意旨參照）。本件原告主張被告乙○○4
    人對於系爭公業之黃仁派下無派下繼承權存在，被告乙○○
    4人否認之，且系爭公業仍未將被告乙○○4人及其先人黃番
    、黃金、黃氏治、黃吽派下，自公業系統（表）黃仁派下之
    系統刪除，系爭公業因將被告乙○○4人之派下系統列入黃
    仁派下系統，有侵害原告先祖黃仁之房份，使原告派下繼承
    權利、身分、資格及地位處於不安定狀態，自有提起本件確
    認之訴之必要及為確認之利益，合先敘明。
四、又按訴狀送達後，原告不得將原訴變更或追加他訴，但被告
    同意者、請求之基礎事實同一者或不甚礙被告之防禦及訴訟
    之終結者不在此限，而被告於訴之變更或追加無異議，而為
    本案之言詞辯論者，視為同意變更或追加。民事訴訟法第25
    5條第1項第1、2、7款及第2項定有明文。本件起訴時僅列原
    告癸○○、未○○，嗣於訴訟進行中追加壬○○、子○○、
    巳○○、酉○○、戌○○、申○○、寅○○、己○○、卯○○、庚○○、辰○○、午○○、辛○○為原告，及原起訴請
    求「一、確認被告乙○○4人就系爭公業中黃慶章派下黃仁
    房份之派下繼承權不存在。二、系爭公業就公業中黃仁派下
    之黃吽及其以下系統應予刪除」，嗣變更為「一、確認被告
    乙○○4人及其先人黃番、黃氏治、黃吽對系爭公業派下黃
    仁之派下權不存在。二、系爭公業及被告乙○○4人應將被
    告乙○○4人及其先人黃番、黃金、黃氏治、黃吽派下，自
    公業系統（表）黃仁派下之系統刪除，及移列至黃慶章、黃
    士和、黃瑞清系統之派下」，其基礎事實同一，且不甚礙被
    告之防禦及訴訟之終結，被告對之復無異議而為言詞辯論，
    依首揭規定，應予准許。
乙、實體方面：
一、原告起訴主張：
  (一)原告係系爭祭祀公業黃鵬爵之派下系統之派下員，系爭公業
    係為祭祀13世祖先黃鵬爵，自清朝庚子年辦起上流下接天林
    、鳳章、漢元、士朱、六秀、梓華、彩和、只湖、慶章、澄
    清、石林、觀華、英杰、舉生、貴章、文傳、登林、坤華等
    感念水源根本之恩人，所固有春露秋霜之感情，鳩金建置田
    屋以為逐年香祀之資，並於明治34年即辛丑年立合約字，合
    約字並由各房及被告公業收執保管。依祖譜及祖譜整理本、
    戶籍謄本、被告乙○○4人之祖父黃金等人於27年（昭和13
    年）8月20日所提起訴狀所附祭祀公業李婆太（係祭祀李婆
    太）系統表、被告乙○○4人之父黃番（已逝、23世）所立
    有關黃元章房份系統表之同意書，及經台中市政府南屯區公
    告無人異議審核在案之祭祀公業義際季派下（係紀念與先祖
    及來台之長工而成）系統表所載均係黃仁生黃高及黃堂，黃
    仁並未生黃達及黃吽（20世），且黃仁與黃吽同為20世，自
    無黃仁生黃吽之理，又黃吽之父為黃瑞清（19世），並非黃
    仁，故黃吽及其以下派下均非黃仁派下。惟系爭公業97年6
    月1日祭祀公業黃鵬爵第5屆第3次派下員大會手冊所附派下
    系統表，將與黃仁派下無繼承關係之黃吽、黃治、黃金、黃
    番之系統均誤列入黃仁派下，自係錯置，則被告乙○○4人
    雖均係黃番之子，並在黃番去逝後向公業辦理繼承派下員登
    記，登記為黃番之派下，惟黃吽之父並非黃仁，則黃吽自無
    繼承黃仁之派下權利，但系爭公業印製之派下系統表將黃吽
    印制在黃仁之房份內（下），自屬錯誤，原告於98年2月2日
    ，提出申請公業更正無果，惟被告乙○○4人及其先人黃番
    、黃金、黃氏治、黃吽，並非系爭公業中黃仁派下繼承人，
    自不得繼承黃仁派下（員）法律關係，爰依法確認被告乙○○4人對黃仁派下繼承權不存在，應自系爭祭祀公業系統表
    黃仁派下之系統刪除，改列至黃慶章、黃士和、黃瑞清派下
    系統而提出本訴。
  (二)對被告抗辯之陳述：
    1.訴外人黃李婆太祭祀公業係紀念黃鵬爵之孫媳李婆太，義
      際季係當年追隨李婆太等來台墾荒之長工而成立之公業，
      黃鵬爵、黃李婆太、義際季3個祭祀公業系統，雖然享祭
      者不同，但都有黃仁、黃堂派下之連帶關係。而李婆太祭
      祀公業與義際季公業及族譜所載共同始祖為黃元章，系爭
      公業記載為黃慶章，惟各系統之子孫相同，可見黃元章與
      黃慶章為同一人，且李婆太祭祀公業與義際季公業均載黃
      仁生黃堂，未生黃達及黃吽。且兩造共同先祖為黃鵬爵生
      黃元章（17世），黃元章生黃祥光（士和）及黃純光（士
      超），而被告乙○○4人先祖淵自黃祥光（士和）（18 世
      ），下傳黃瑞清、黃吽、黃氏治、黃金、黃番（被告乙○○4人之父）；原告15人淵自先祖黃純光（士超）（18 世
      ），下傳黃登慶（19世）、黃仁（20世）、黃堂（21世）
      ，再下傳黃德發、黃來發、黃添火、黃水金、黃德義（均
      22世），黃德發傳黃樹生、黃旭生、黃俊生、壬○○（23
      世）4人，其中黃樹生再傳黃本洲（24世），黃旭生傳未
      ○○、巳○○，黃俊生傳酉○○、戌○○、申○○（24世
      ）；黃來發（22世）傳黃泉生、黃錦生、黃秋林（23世）
      ，黃泉生再傳黃凱政、黃凱南、黃深鎮、黃益烈（24世）
      ，黃凱南又再傳黃新貿，黃錦生（23世）傳己○○、辛○○（24世），黃秋林（23世）傳子○○（24世）；黃添火
      傳癸○○、庚○○（23世）。承上，因黃祥光與黃純光之
      父即兩造共同先祖為黃元章（即泰琳）（17世），即黃元
      章生長男黃純光（士超）為原告先祖、次男黃祥光（士和
      ）為被告先祖，換言之，兩造共同先祖黃元章（泰琳）（
      17世）分出原告先祖黃純光（士超）（18世）及被告先祖
      黃祥光（士和）（18世），則被告乙○○4人之先祖為黃
      瑞清（19世），已不同於原告之血統即原告先祖黃裕清之
      派下系統。又原告主張派下權不存在之事實屬消極事實證
      據，應由被告就其對黃仁有派下權存在之積極事實舉證證
      明。
    2.原證7之同意書係被告乙○○4人之父黃番（23世）與黃昌
      平、黃春田（23世）等3人所立，其意表示昭和13年（民
      國27年）祭祀公業黃李婆太確認派下持分訴狀中，有關黃
      元章房份系統表，為確實同意將祭祀季公業義際公業於79
      年向台中市南屯區公所申報之公業系統表屬黃天章房份應
      予廢棄，並另提系統表如附件，該附件系統表係表示先祖
      黃天章、傳黃士和及黃士超2人。原告先祖黃士超以下傳
      黃登慶、黃仁，黃仁生黃高及黃堂。被告乙○○4人先祖
      黃士和生黃裕清、黃達、黃瑞清（被告系統先祖）及黃上
      清（絕嗣），黃瑞清傳黃吽、黃氏治（女子）、黃金、黃
      番，以至被告乙○○4人，並表示李婆太系統表為正確（
      即李婆太系統表為黃仁生黃高及黃堂，並未生黃達、黃吽
      ，黃士和生黃達、黃瑞清，再由黃瑞清生黃吽）。惟系爭
      公業系統表就此誤列黃吽之父為黃仁，且將黃吽（20世）
      、黃堂（21世）不同之世代列為同代之錯誤。被告既於98
      年7月13日當庭表示對該同意書內容不予爭執，可見祭祀
      公業李婆太系統表為真正。
    3.又依原證4之族譜及整理本、原證6之祭祀公業李婆太系統
      表、原證8之祭祀公業義際季公業系統表、原證7之同意書
      所附系統表，及被告乙○○4人祖父於民國27年即昭和18
      年8月20日所提訴狀所附李婆太系統表、義際季系統表及
      族譜，原證5之戶籍謄本，及證人戊○○證言，均可知原
      告先祖黃仁（20世）之次子為黃堂，黃仁未生4男黃吽，
      惟系爭公業印製系統表卻載黃吽之父為黃仁，即生錯誤。
      而黃仁未生被告乙○○4人先祖黃瑞清、黃吽、黃氏治、
      黃金、黃番，其等均與黃仁無直系血親關係，系爭公業竟
      將被告乙○○4人及其先祖黃吽、黃氏治、黃金、黃番誤
      載為黃仁派下，即與事實不符。又系爭公業印製系統表，
      與公業公告及派下證明，均無確認私權之效力，況依內政
      部68年3月28日台內民字第12103號函所示，派下證明如查
      有爭議，應由法院審理，系爭公業派下全員系統表登記公
      業之派下（員）證明及公告即無確認私權之效力。
    4.承前，系爭公業系統表之錯誤為：
      (1)68年及97年製作系統表，未以確實文獻作為佐證，黃吽
        之父並非黃仁，而係黃瑞清。系爭公業卻將黃吽及以下
        之無派下繼承權之長女黃氏治、黃金、黃番系統列為黃
        仁（20世）之子孫，此由族譜及其整理本（原證4）、
        李婆太系統表（原證6）、義際季系統表（原證8）及被
        告乙○○4人之祖父黃金（22世）於日據時代之訴狀及
        所附李婆太系統表（原證7）可證，亦即黃番（23世）
        之父為黃金（22世），黃金以上為黃氏治（21世），黃
        氏治之父為黃吽（20世）、黃吽之父黃瑞清（19世）、
        黃瑞清之父為黃祥光（士和）、黃祥光之父黃元章（泰
        琳）（17世）。而黃元章為原告之先祖黃純光（士和18
        世）及被告先祖黃祥光（士超18世）之父，兩造先祖間
        由此分傳。
      (2)黃仁生黃高（長男）及黃堂（次男），有系爭公業系統
        表明載，但黃仁並未生黃達及被告之先祖黃吽，有族譜
        及其整理本（原證4）、李婆太系統表（原證6）、同意
        書（原證7）可證，此亦可表示李婆太系統表（原證6）
        為正確。
      (3)依原證5具公文書性質之戶籍謄本可知，黃仁之長男黃
        高（已歿，無戶籍、有神主牌）、次男黃堂（明治2年7
        月15日生），黃堂又生黃德發（長男）、黃來發(次男)
        ，其上未列入長男黃高，係因於清朝時尚無戶籍登記，
        而日據時代戶籍謄本記載，係自黃堂（次男）開始記載
        之故，惟該謄本對生於黃堂之後者，亦未見有記載黃仁
        生3男、4男及係何人、何姓名，亦可明系爭公業所製作
        系統表（原證1）有關黃仁生黃高、黃堂、黃吽、黃達
        等4人，其中記載黃仁生黃吽及黃達係不實。
    5.被告乙○○4人所提黃番與黃國榮間派下員分配事件（台
      灣彰化地院簡易庭89年度彰簡字第357號民事判決），原
      告非該事件之當事人，與本件自不生關係。至鈞院81年度
      訴字第437號民事判決係有關祭祀公業黃鵬爵派下權之買
      賣，而派下權（房份）之買賣只要有派下資格即可買賣，
      不能執此證明被告乙○○4人為黃仁之派下員。被告另辯
      稱系爭公業與義際季公業房份僅4姓名相同，不得以此為
      據云云。惟查，有出資始列入房份，如有不同，亦係出資
      不同，至黃文秀、黃天林、黃蘭房若干兒子，如有不同，
      亦應以族譜為準，所辯與系爭公業系統無關，不能以此反
      證被告乙○○4人為先祖黃仁之繼承人。被告另抗辯原證7
      之同意書與系爭公業派下權無關云云，惟該同意書所載李
      婆太派下系統表內黃仁生何人與義際季祭祀公業族譜均係
      相同系統，即與本件有關。
    6.原告提出原證10之族譜整理本，係依據族譜制作，而族譜
      正本紙張材料顏色泛黃破損，年代久遠至少並非臨訴或近
      年製作，要非被告所能任意指責。至黃達為19世派下，族
      譜未列之原因已無從考據，惟不能執之全盤否認族譜之真
      正，且系爭公業系統表最初68年間製作，雖有公業之管理
      委員會組織之章程，但未提出公業規約，可見本件並無可
      依據文獻。又原告並未否認被告乙○○4人對系爭公業有
      派下，僅係確認被告乙○○4人就系爭公業中黃仁房系之
      派下繼承權不存在，而係黃慶章、黃士和、黃瑞清系統之
      派下。被告質疑黃瑞清（19世）、黃士和、黃元章（黃慶
      章）（17世）均在黃仁（20世）之先，與黃仁及其以下派
      下系統無關，黃瑞清、黃吽（20世）等派下與黃仁為旁系
      、同代或先代公業派下，惟非黃仁之後。
  (三)聲明：(1)確認被告乙○○4人及其先人黃番、黃氏治、黃吽
    對系爭公業派下黃仁之派下權不存在；(2)系爭公業及被告乙○○4人應將被告乙○○4人及其先人黃番、黃金、黃氏治、
    黃吽派下，自公業系統（表）黃仁派下之系統刪除，及移列
    至黃慶章、黃士和、黃瑞清系統之派下。
二、被告乙○○4人則以：
  (一)按祭祀公業之派下權俗稱「房份」，乃為派下員所得享有權
    利之總稱，具有財產權性質。本件原告主張非財產之訴訟，
    乃人格權受侵害，自應依法訴請除去人格權之侵害，非提起
    確認派下權不存在。而系爭公業、祭祀公業義際季及祭祀公
    業李婆太均係由黃姓宗親集資成立，當初出資人、出資年代
    、出資金額、比例均不同，所以派下系統之成員亦均不相同
    ，原告不得以原證4族譜對其有利部分否認其他人之派下權
    利。又不論祭祀公業李婆太、祭祀公業義際季、紙張材料顏
    色泛黃破損之族譜，均無「黃慶章」一房，縱欲援引，亦無
    從援引，況祭祀公業義際季與系爭公業之原有房份名僅4姓
    名相同，4房派下親屬關係相異之處亦極多。系爭公業成立
    已逾百年，68年欲向台中市政府申請公告時，各房各支有各
    自不盡相同之手抄，或謄寫之族譜、系統表，嗣經先代各房
    宗長會同考據，確認無訛後，始提出申請，並經公告確定，
    核發派下全員證明書，則該政府公告確定之系統表及派下全
    員證明書，具有法定效力，已歷30年，實為最具公信力、最
    正確之族譜。至被告乙○○4人之父親於同意書上簽名乙節
    ，僅可證明被告乙○○4人父親當年同意「廢棄義際季公業
    中黃天章一房向南屯區公所申報之系統表」，有證人戊○○
    證言可稽，則原告不得再以該同意書作為本件確認被告乙○○4人對系爭公業派下黃仁之派下權不存在之依據。
  (二)系爭公業經政府公告確定之派下員全員系統，原告於系爭公
    業之派下系統係黃鵬爵下傳黃慶章，再下傳黃仁，又下傳黃
    堂，乃至原告系統。原告主張該系統表漏列黃仁之父黃登慶
    、黃登慶之父黃士超，即於黃慶章與黃仁間尚有黃士超、黃
    登慶2世未列入，可見黃慶章與黃登慶非同一人及同世代之
    人。原告提出之申請書雖認黃仁之父為黃登慶，而非黃慶意
    ，於本件審理中又將黃慶章（元章）改為黃仁之曾祖父，由
    19世提昇至17世，嗣改為黃鵬爵生黃元章（17世），黃元章
    生黃祥光（士和）及黃純光（士超），黃純光（士超）（18
    世）下傳黃登慶（19世）、黃仁（20世）、黃堂等，其對原
    告先祖究為黃天章、黃元章及所列世代等，前後陳述不同，
    則原告連其所屬系統已無法明確排列，所主張相關事實亦不
    可信。況系爭公業並無「黃士和」一房，亦無黃士和之派下
    員，原告請求將被告乙○○4人所屬黃吽一系改列「黃士和
    」派下，其請求顯無理由。
  (三)系爭公業與一般以遺產或祖產成立之祭祀公業有別，系爭公
    業之財產並非屬黃鵬爵後裔之公同共有，有本院81年度訴字
    第437號民事判決理由一所載事實可按，即系爭公業係由先
    祖黃慶章等18人於日據明治33年間，為追念第13世祖黃鵬爵
    ，共同捐資購買10筆土地組成，為一「合約字」之公業，則
    派下員全員系統表，不等同黃鵬爵派下繼承系統表，且派下
    權依習慣在派下之間得為轉讓。又系爭公業於68年向主管機
    關申報公告時，是以有實際投資之人，列為派下員系統表之
    人，亦有證人祭公業黃四美暨義際季管理人戊○○具結證述
    可稽。
  (四)被告乙○○4人所屬黃吽一系及黃達一系所持有之系爭公業
    派下股權（房份），並非因系爭公業派下員全員系統表之作
    成及向政府申報公告而取得，而是早在之前即已各持有系爭
    公業「16股半」中之「半股」股權。系爭公業早於明治33年
    間已成立，自明治而大正、昭和至光復前後，戶政系統及資
    料不完備，申報不翔實，而日據時代親屬間之領養，甚至隔
    代收養亦為當時法之所許，過繼、出嗣、入嗣之風盛行，且
    系爭公業又是「集資」成立，又有買賣、歸就等情，故於68
    年向政府申報時是以「有實際投資之人列為派下員系統表之
    人」，亦即當年主要係以「有無派下權」及「派下權持分多
    寡」為基準，予以整合排列而成，因各派下員每年參與祭祀
    ，每人對自身所持有派下股權知之甚詳。若有錯誤，各派下
    員為何未異議。以黃慶章一房而言，黃堂一系、黃達一系及
    黃吽一系各自持有系爭公業「16股半」中之「半股」股權，
    乃於68年向政府申報之前即已確定持有，並非因該系統表之
    作成排列，而使各系因「繼承」取得派下股權，此由大正14
    年黃堂之子向黃達之子所買黃達一系之持股數為「佔公業股
    份495分之15」（見鈞院81年度訴字第437號民事判決第4頁
    面第5行）換算下來，即為16.5分之0.5（計算式：15/495×
    16 .5=0.5，4捨5入）可證。
  (五)另依系爭公業先代派下員「黃火傳」（屬黃天林一房，民國
    前3年12月20日生）一系所保存之系爭公業於民國68年之前
    「派下各會員派下權之持分額暨派下權異動清冊」，被告之
    先祖「黃金」與黃達一系之「黃清泉」，在當時所持有之派
    下股權，每人均為佔系爭公業股份「1萬分之303」，換算下
    來亦為16.5分之0.5（計算式：303/10000*16.5=0.5，4捨5
    入），亦可證不管當年系統表表列為何，實際親屬繼承關係
    是否相符，黃達一系與被告乙○○4人所屬黃吽一系之持股
    ，在民國14年至68年系爭公業依法向政府申報公告，迄81年
    法院判決黃達一系應將系爭公業中之派下股權移歸原告一系
    所有時，各系之持股比例從未改變，亦即各系均為系爭公業
    共16股半中之半股之股權，則系爭公業68年向政府申報公告
    之系統表，就黃慶章一房而言乃係最正確、最符合實際狀況
    之系統表。
  (六)原告另提印文為被告乙○○4人父親黃番所蓋之切結書，被
    告否認其真正，蓋該切結書除能證明原告認同被告乙○○4
    人有系爭公業黃慶章一房之派下權，及早於系爭公業依法向
    政府申報公告之68年12月21日前即持有系爭公業16股半之半
    股之事實外，因該切結書上並無被告乙○○4人之父親黃番
    習慣之親筆簽名，印文旁亦載有「代」，究為何人所為已無
    從知悉。縱該印章為被告父親黃番所蓋，因當時系爭公業之
    派下權人仍為被告乙○○4人之祖父黃金，除其本人外，包
    括其兒子、孫子等任何人均無權予以處分，則切結書所為亦
    無何法律效力，是無法據此取得被告乙○○4人一系之任何
    派下股權。至原告提出之戶籍謄本，僅載黃堂為黃仁次男，
    已不能證明黃高亦為黃仁之子，或黃達及黃吽非黃仁之子。
    況派下權之繼承除親生外，尚有收養、過繼等情形，原告應
    舉證證明黃達、黃吽非黃仁親生，黃仁未收養黃達、黃吽或
    黃達、黃吽未過繼予黃仁之事實。
  (七)又黃堂、黃達、黃吽3人共同繼承黃仁派下權，其中黃達一
    系，自黃達而黃成、黃氏蔭、黃清泉；黃吽一系自黃吽而黃
    氏治、黃金、黃番（即被告乙○○4人之父親）單傳；黃堂
    一系，黃堂有5子，長子黃德發有4男、次子黃來發有7男．
    ．人多勢眾（見系爭公業黃慶章房下系統表）。惟黃達一系
    派下股權，於民國81年在黃清泉一代已全部歸屬於黃堂一系
    ，乃因黃清泉之祖父黃成於日據時代大正14年（民國14年）
    已將持有派下股權（16股半之半股）讓渡予原告之先祖黃德
    發兄弟5人（有當年之賣渡證書可證）。如黃達、黃吽非黃
    仁派下員，黃達之子黃成即無半股股權賣渡予同為黃慶章房
    份下之黃德發等人（即原告先祖）。又原告一系為奪取被告
    乙○○4人即黃吽一系派下股權，於昭和12年（民國26年）
    原告未○○之先祖黃德發以祭祀公業黃李氏婆太所有土地變
    更（分割）為由，與該公業管理人黃水生共謀，騙得被告乙○○4人之先祖黃金（不識字）在房份賣渡同意書上蓋章，
    嗣經先祖父發現，以存證信函警告黃德發及黃水生，始未得
    逞；嗣於89年系爭公業發放祭拜，依比例被告乙○○4人之
    父黃番應分得10萬元（16股半之半股），惟黃德發之子黃樹
    生對系爭公業表示對黃吽一系房份有意見（系爭公業派下系
    統表及全員名冊經政府公告確定20餘年）而拒付，黃番遂向
    法院訴請被告公業給付，經台灣彰化地方法院89年度彰簡字
    第557號民事判決勝訴，可見原告係為奪取被告乙○○4人即
    黃吽一系派下股權，竟又提出與原告所屬黃堂系統於81年間
    對黃清泉提起民事訴訟之起訴狀明確主張「黃仁之後代再分
    4份對（即有4子），其中黃高絕嗣無繼承權，實際繼承者為
    黃堂、黃達、黃吽（即被告乙○○4人之系統）3人均分該一
    股半」（見鈞院81年訴字第437號民事判決第3頁）不同版本
    之訴求，原告之主張不足採信。
  (八)聲明：原告之訴駁回。
三、被告黃正宗即祭祀公業黃鵬爵之管理人經合法通知未於最後
    言詞辯論期日到場，惟據其之前出庭答辯聲明：原告之訴駁
    回。
四、本件兩造不爭執事項：
  (一)原告與被告乙○○、丁○○、丙○○、甲○○均為為祭祀公
    業黃鵬爵之派下員，該祭祀公業現管理人為黃正宗。
  (二)起訴狀原證1祭祀公業黃鵬爵派下員異動系統表、證2派下權
    人員名冊為黃鵬爵祭祀公業所製作。
  (三)對原證7同意書之內容為真正不爭執，即黃昌平、黃番、黃
    春田就祭祀公業黃李氏婆太有關黃元章房份系統表確認為真
    正，並同意79年間向南屯區公所申報之系統表屬黃天章房份
    部分應予廢棄。
  (四)黃仁之次子為黃堂。黃堂之長子、次子、3子、4子、5子分
    別為黃德發、黃來發、黃添火、黃水金、黃德義。
  (五)被告乙○○、丁○○、丙○○、甲○○為黃番之長子、次子
    、3子、4子。黃番之父為黃金，黃金之父為張秋水、母為張
    黃氏治。
  (六)於祭祀公業黃鵬爵派下系統表中有關黃慶章房份由黃仁繼承
    ，惟本院81年度訴字第437號民事事件認定就黃仁房份中有
    關3男黃達部分，因黃清泉之被繼承人黃成將其派下權賣渡
    予黃堂之繼承人即黃德發等5人，而喪失派下權，判決確認
    黃清泉就祭祀公業黃鵬爵之派下權不存在。
五、法院之判斷：
    本件原告請求確認被告乙○○4人對於系爭祭祀公業黃鵬爵
    派下黃仁之派下權不存在，應將其改列為派下員黃士和、黃
    瑞清、黃慶章系統之派下等情，為被告所否認，並以前揭詞
    置辯，是本件應審究者厥為：(一)被告乙○○4人就祭祀公業
    黃鵬爵中黃慶章派下黃仁房份之派下權是否不存在？其先祖
    黃吽究否為黃瑞清之子，而屬黃士和之派下員？(二)原告請求
    系爭祭祀公業黃鵬爵應將公業派下系統黃仁派下之被告乙○○4人及其先人黃番、黃金、黃氏治、黃吽，自公業系統表
    黃仁派下刪除，並改列該公業派下員黃士和、黃瑞清之派下
    ，是否有理由？經查：
  (一)被告乙○○4人就祭祀公業黃鵬爵中黃慶章派下黃仁房份之
    派下權是否不存在？其先祖黃吽究否為黃瑞清之子，而屬黃
    士和之派下員？
    1.按當事人主張有利於己之事實者，就其事實有舉證之責任
      ，民事訴訟法第277條前段定有明文。次按主張法律關係
      存在之當事人，須就該法律關係發生所須之特別要件，負
      舉證責任。而事實為法律發生之特別要件者，在消極確認
      之訴應由被告就其存在負舉證之責任（最高法院86年度上
      字第1396號判決參照）。而主張權利存在之當事人，就權
      利發生事實（權利發生之特別要件事實、權利根據規定之
      要件事實）與權利消滅或權利排除之一般要件欠缺之事實
      ，負有舉證責任。主張權利不存在之當事人就權利障礙事
      實（權利發生之一般要件欠缺之事實、權利障礙規定之要
      件事實）及權利排除事實（權利排除之特別要件事實、權
      利排除規定之要件事實）負有舉證責任（見駱永家學者著
      民事訴訟法I第191頁、民事舉證責任論第84頁以下）。
      本件原告主張被告乙○○4人對系爭公業之黃仁派下繼承
      權不存在，應改列於黃慶章、黃士和、黃瑞清系統派下員
      云云。原告既自認被告乙○○4人為系爭公業派下子孫，
      則其就上開被告乙○○4人於黃仁派下權不存在之權利排
      除事實應負舉證責任。
    2.次按文書，依其程式及意旨得認作公文書者，推定為真正
      。又私文書應由舉證人證其真正，但他造於其真正無爭執
      者，不在此限，民事訴訟法第355條第1項、第357條分別
      定有明文。是當事人提出之私文書，必先證其真正而無瑕
      疵者，始有訴訟法上之形式證據力，更須其內容與待證事
      實有關，且屬可信者，始有實質證據力之可言。本件原告
      雖主張依祭祀公業李婆太系統表、祭祀公業義際季派下系
      統表、祖譜及祖譜整理本、戶籍謄本、有關黃元章房份系
      統表之同意書所載，黃吽及其以下派下均非黃仁派下，系
      爭祭祀公業黃鵬爵派下系統表，將與黃仁派下無繼承關係
      之黃吽、黃治、黃金、黃番之系統均誤列入黃仁派下，自
      屬錯誤云云。惟查，本件被告乙○○4人提出系爭公業於
      68年10月12日經台中市政府公告之祭祀公業黃鵬爵派下系
      統表，應屬公文書性質，依法推定為真正，則被告乙○○
      4人是否為黃仁派下之舉證責任即轉換由原告負責。又依
      原告舉證提出之證據中，原證5日據時代戶籍謄本雖具公
      文書性質，同受有推定真正之效力，惟該戶籍謄本僅足證
      明黃堂為黃仁之次男，無法以此即認黃仁並無三男、四男
      。況台灣在日據時期本省人間之親屬及繼承事項，不適用
      日本親屬繼承之規定，而依當地之習慣決之（最高法院57
      年度台上字第3410號判例參照）。本件系爭繼承權利與否
      均發生於日據時期，其法律關係自應依當時台灣之民事習
      慣認定之；而當時復無強制戶籍登記，則黃仁是否確無三
      男黃達、四男黃吽，自不得逕以該戶籍謄本認定之。又證
      人即義際季祭祀公業管理人戊○○於本院審理中到庭證稱
      ：「（黃四美及黃鵬爵祭祀公業於成立當時，財源來源有
      何不同？）黃鵬爵是13世，黃四美是其下之16世，黃鵬爵
      祭祀公業當初是透過黃姓宗親投資購地成立，該派下員的
      組成不是以黃鵬爵之繼承人為限，而黃四美祭祀公業是黃
      四美過世時，以其遺產設立的，並以其繼承人為派下員」
      、「（黃鵬爵祭祀公業是透過投資設成立，當初派下員是
      否有可能同一房有數人包括父子都出錢投資？或有同一房
      完全沒有人出錢投資？）兩種情形都有可能」、「（民國
      68年間向主管機關申報公告時，是否以實際投資的人列為
      派下員系統表之人？）是的」等語（見本院98年7月13日
      言詞辯論筆錄），且原告自承祭祀公業義際季係紀念當年
      隨同李婆太只距、只仁等人來台開墾之長工而設立，祭祀
      公業李婆太係黃鵬爵之孫黃岸英之妻紀念李婆太而成立，
      與系爭公業純為紀念黃鵬爵而設不同，是其等派下系統表
      不同於系爭公業，自不得由祭祀公業義際季之派下系統及
      祭祀公業李婆太之派下系統，即推翻系爭公業之派下系統
      ；況系爭公業於黃慶章之派下並無黃士和、黃瑞清之派下
      ，是原告上開主張是否真實，已有疑義。再者，被告等既
      否認原告提出之族譜及其整理本、切結書之真正，於原告
      未先證明該資料之真正而無瑕疵者，即無訴訟法上之形式
      證據力，亦無認定其實質證據力之必要。至原告提出被告
      乙○○4人先祖黃番與黃昌平、黃春田共同書立之同意書
      （原證7），其上所載內容係有關「同意將祭祀公業義際
      季於民國79年間向南屯區公所申報之系統表屬黃天章房份
      部份應予廢棄」，且上開證人戊○○於本院審理中亦證述
      ：「（被告之父黃番當時寫原證7之同意書時，是否單純
      尊重你個人，且並沒有要變更黃鵬爵祭祀公業派下系統之
      意思？）當時寫同意書是要尊重我，且也沒有要將黃鵬爵
      祭祀公業之派下系統變更之意思」等語（見同上筆錄），
      是上開同意書顯與原告所主張被告乙○○4人就系爭公業
      屬黃慶章派下黃仁房份不存在一事無關，依此難認原告已
      就其主張之上開事實已盡舉證責任。
    3.又被告乙○○、丁○○、丙○○、甲○○分別為黃番之長
      子、次子、三子、四子，而黃番之父為黃金，黃金之父為
      張秋水、母為張黃氏治等情，有戶籍謄本附卷可稽；又依
      原告提出之祭祀公業黃鵬爵派下系統表，有關黃慶章房份
      係由黃仁繼承，而本件部分原告曾對訴外人黃清泉起訴請
      求確認黃清泉之派下權不存在，經本院81年度訴字第437
      號民事事件認定就黃仁房份中有關三男黃達部分，因黃清
      泉之被繼承人黃成將其派下權賣渡予黃堂之繼承人即黃德
      發等5人，而喪失派下權，判決確認黃清泉就祭祀公業黃
      鵬爵之派下權不存在，此有本院81年度訴字第437號民事
      判決可按，並為兩造所不爭執，依此，若原告認黃仁未生
      黃達、黃吽，何以原告等人於上開民事事件中未主張之？
      又何需以「賣渡」方式取得黃達派下之黃成派下權？是原
      告未能舉證證明黃仁未生黃吽，及其他得剝奪黃吽繼承黃
      仁派下之事實前，原告主張被告乙○○4人對系爭公業派
      下黃仁之派下權不存在，顯屬無據。
    4.再按確認法律關係成立或不成立之訴，以確認現在之法律
      關係為限，如為已過法或將來應發生之法律關係，則不得
      為此訴之標的，最高法院76年台上字第2738號裁判可資參
      照。本件被告乙○○4人之先人黃番、黃金、黃氏治、黃
      吽，既非本件當事人，則原告請求確認被告乙○○4人之
      先人黃番、黃金、黃氏治、黃吽，對系爭公業黃鵬爵派下
      黃仁之派下權不存在，屬於過去之法律關係，依上開說明
      ，不得為確認之訴之標的，原告自不得訴請確認被告乙○○4人之先人黃番、黃金、黃氏治、黃吽就系爭公業派下
      黃仁之派下權不存在。
  (二)本件原告既未能舉證證明黃仁未生黃吽，或黃吽不得繼承黃
    仁派下權之法律關係，自亦不能證明被告乙○○4人並非系
    爭公業黃仁之派下，則其請求被告乙○○4人及其先人黃番
    、黃金、黃氏治、黃吽對系爭公業黃鵬爵派下黃仁之派下權
    不存在，及系爭公業及被告乙○○4人應將被告乙○○4人及
    其先人黃番、黃金、黃氏治、黃吽派下，自公業系統（表）
    黃仁派下之系統刪除，及移列至黃慶章、黃士和、黃瑞清系
    統之派下，為無理由，應予駁回。
六、本件事證已臻明確，兩造其餘之攻擊防禦方法，經審酌後認
    與判決基礎之事實及結果並無影響，爰不一一贅述，併此敘
    明。
七、訴訟費用負擔之依據：民事訴訟法第78條、第85條第2項。
中    華    民    國    98    年    11    月    13    日
                  民事第一庭    法  官  卓進仕
以上正本係照原本作成。
如對本判決上訴，須於判決送達後20日內向本院提出上訴狀（須
附繕本）。
中    華    民    國    98    年    11    月    13    日
                                書記官  賴榮順


司法院資訊處製作；財團法人民間司法改革基金會備份。
